ACORDAO-COMPLETO-2365426

ACÓRDÃO 7071/2019 ATA 27/2019 - PRIMEIRA CÂMARA

VISTOS, relatados e discutidos estes autos que tratam de ato de concessão de pensão civil emitido pela Fundação Universidade de Brasília e instituído pela ex-servidora Janete dos Santos Carmo em favor do Sr. Antônio do Carmo (viúvo) ;
ACORDAM os Ministros do Tribunal de Contas da União, reunidos em Sessão da 1ª Câmara, nos termos dos arts. 71, inciso III, da Constituição Federal, 1º, inciso V, e 39, inciso II, da Lei 8.443/1992 e 260, § 1º, do RITCU e ante as razões expostas pelo Relator, em:
9.1. considerar ilegal o ato de concessão de pensão civil instituído por Janete dos Santos Carmo (XXX.706.951-XX) em favor do Sr. Antônio do Carmo (XXX.033.701-XX) , recusando seu registro;
9.2. dispensar a devolução dos valores indevidamente recebidos até a data da ciência pela Fundação Universidade de Brasília, do presente acórdão, com base no Enunciado 106 da Súmula da Jurisprudência do TCU;
9.3. determinar à Fundação Universidade de Brasília que:
9.3.1. faça cessar os pagamentos decorrentes da URP (26,05%) em relação ao ato impugnado, na hipótese de vir a ser desconstituída a decisão liminar proferida nos autos do MS 28.819/DF;
9.3.2. comunique ao interessado o teor do presente acórdão, encaminhando ao TCU, no prazo de 30 dias, comprovante da data de sua ciência, nos termos do art. 4º, § 3º, da Resolução-TCU 170/2004;
9.4. determinar à Secretaria de Fiscalização de Pessoal que monitore o cumprimento das determinações especificadas no item 9.3 (e subitens) deste acórdão.

Ato de concessão de pensão civil emitido pela Fundação Universidade de Brasília. Apreciação para fins de registro.

Primeira Câmara

Fundação Universidade de Brasília.

3. Interessado: Antônio do Carmo (XXX.033.701-XX).

13.1. Ministros presentes: Walton Alencar Rodrigues (Presidente), Benjamin Zymler, Bruno Dantas e Vital do Rêgo (Relator).

VITAL DO RÊGO

Adoto como relatório, com os devidos ajustes de forma, o parecer oferecido pelo Ministério Público junto ao TCU (peça 18) , neste ato representado pelo Procurador Dr. Rodrigo Medeiros de Lima, a seguir transcrito:
Versam os autos sobre ato de concessão de pensão civil instituída por Janete dos Santos Carmo, ex-servidora da Fundação Universidade de Brasília, em favor de Antônio do Carmo, na condição de viúvo.
Ao analisar os autos, a Secretaria de Fiscalização de Pessoal (Sefip) identificou, nos proventos da pensão, o pagamento irregular da parcela judicial decorrente da URP (26,05%) . Após a promoção da oitiva do interessado, que permaneceu silente, a Sefip entendeu ser irregular a percepção da parcela decorrente da URP, propondo a suspensão do pagamento, tendo em vista que o TCU, por meio do Acórdão 1880/2018-TCU-Segunda Câmara, relatado pelo Ministro Augusto Nardes, considerou ilegal a inclusão da URP nos proventos de ex-servidores da FUB, tendo determinado a suspensão de seu pagamento, em linha com a jurisprudência do STF, que vem se firmando nesse sentido.
No mérito, este representante do Ministério Público de Contas concorda com a proposta da Unidade Técnica no que concerne a irregularidade do pagamento da parcela judicial, o que conduz a ilegalidade do ato em análise, entretanto, cabe observação quanto à supressão do pagamento da indigitada parcela.
Consta nos contracheques atual (peça 16) e referente ao mês de janeiro de 2008 (peça 17) do pensionista que ele é filiado ao Sindicato dos Trabalhadores da Fundação Universidade de Brasília – SINTFUB, cujos sindicalizados estão amparados por decisão liminar concedida pelo STF no MS 28.819.
Nesse sentido, pede-se vênia para transcrever voto do Ministro-Relator Vital do Rêgo, que tratou de caso semelhante ao ora analisado no Acórdão 3743/2019-TCU-Primeira Câmara, in verbis:
7. No que diz respeito à URP (26,05%) , consoante sustentam os pareceres precedentes, não há dúvidas de que esta Corte de Contas tem por indevido o pagamento da parcela denominada à URP (26,05%) , paga atualmente nos proventos da inativa no valor de R$ 3.010,35, ainda que amparada por sentença judicial. Isto porque é entendimento pacífico neste Tribunal que os pagamentos dos percentuais relativos a planos econômicos, como no caso em análise, não se incorporam indefinidamente aos proventos em decorrência de sua natureza de antecipação salarial, sendo devidos somente até a reposição das perdas salariais havidas até então, o que ocorre na primeira data-base seguinte àquela que serviu de referência ao julgado. Observo que é nesse sentido, também, o entendimento majoritário do STF acerca do assunto, a exemplo do decidido no âmbito do MS 25.678 (STF) .
8.	A despeito de tal fato, no caso específico dos presentes autos entendo que assiste razão ao MPTCU. Dissinto, portanto, da conclusão da Sefip no sentido de ser possível a exclusão da URP dos proventos da inativa. Isso porque a ex-servidora é beneficiária direta da liminar concedida nos autos do Mandado de Segurança 28.819/DF, impetrado pelo Sindicato dos Trabalhadores da Fundação Universidade de Brasília - SINTFUB. Referida decisão impede este Tribunal de determinar qualquer medida tendente a suprimir a rubrica enquanto o mencionado Writ não for julgado no mérito, conforme transcrição a seguir (...) 
“Nesses mesmos termos, defiro a liminar pleiteada para, considerando a natureza alimentar da parcela da URP/89, paga aos substituídos durante alguns anos, suspender os efeitos dos atos emanados da autoridade indigitada coatora, dos quais resulte diminuição, suspensão e/ou retirada daquela parcela da remuneração dos servidores substituídos, e/ou que impliquem a devolução dos valores recebidos àquele título, até a decisão final da presente ação, com a consequente devolução das parcelas eventualmente retidas desde o ajuizamento desta.” (MS 28.819 MC, Relator: Min. Cármen Lúcia, julgado em 16/9/2010) 
9. Diante de tal decisão, restaria verificar a condição da Sra. Ingrid Jimenez Alves em relação a referida entidade sindical. Nesse sentido, observo que o art. 2º do estatuto do SINTFUB assim dispõe:
“Art. 2º. O SINTFUB é entidade sindical que congrega as trabalhadoras e os trabalhadores em Instituições Públicas Federais de Ensino Superior no âmbito do Distrito Federal.
Parágrafo único: A categoria profissional representada pelo SINTFUB abrange os servidores técnico-administrativos ativos, aposentados, aposentadas e pensionistas, trabalhadores e trabalhadoras contratados individualmente, terceirizadas, terceirizados, de empresas públicas convenientes ou contratadas e de fundações de apoio, que prestam serviço junto à Fundação Universidade de Brasília – FUB, Hospital Universidade de Brasília – HUB e Centro de Seleção e de Promoção de Eventos – CESPE.”
10. Consoante se extrai do parágrafo único acima transcrito, mesmo os servidores inativos estão aptos a manterem o vínculo sindical com a referida entidade.
11. E a interessada encontra-se regularmente sindicalizada. Nesse sentido, observo que consta nos proventos da ex-servidora comprovação de que ela está vinculada ao Sindicato dos Trabalhadores da Fundação Universidade de Brasília (peça 20) .
Da leitura do supratranscrito art. 2º do estatuto do SINTFUB, verifica-se que o pensionista é representado pela entidade sindical e como o interessado encontrava-se regularmente sindicalizado ao tempo da decisão judicial, a exclusão da rubrica deveria estar condicionada à decisão final de mérito a ser proferida nos autos do Mandado de Segurança 28.819, que tramita no âmbito do Supremo Tribunal Federal. Em pesquisa junto ao site do STF, verifica-se que o supracitado writ se encontra concluso ao relator, desde 20/3/2019, não havendo sentença com trânsito em julgado.
Em face do exposto, o Ministério Público de Contas acompanha a proposição de mérito da unidade técnica no sentido de considerar ilegal e recusar o registro do ato de concessão de pensão civil em favor de Antônio do Carmo (CPF: XXX.033.701-XX) , mas sugere que a supressão dos pagamentos da URP seja condicionada a uma eventual declaração de inexistência de direito à percepção dessa vantagem, no âmbito do MS 28.819/DF.
Eis o Relatório.

não há.

Procurador Rodrigo Medeiros de Lima.

PENSÃO CIVIL. PAGAMENTO DE PARCELA DECORRENTE DA URP (26,05%). IRREGULARIDADE NO PAGAMENTO DA REFERIDA VANTAGEM. ILEGALIDADE. NEGATIVA DE REGISTRO. DETERMINAÇÃO CONDICIONADA À DECISÃO DE MÉRITO A SER PROFERIDA PELO SUPREMO TRIBUNAL FEDERAL NOS AUTOS DO MANDADO DE SEGURANÇA 28.819/DF.

PENSÃO CIVIL (PCIV)

Secretaria de Fiscalização de Pessoal (Sefip).

Em análise, ato de concessão de pensão civil emitido pela Fundação Universidade de Brasília (FUB) em favor do Sr. Antônio do Carmo, habilitado na condição de viúvo da ex-servidora Janete Dos Santos Carmo. 
Ao analisar o ato em epígrafe a Sefip identificou, nos proventos da pensão, o pagamento irregular da parcela judicial decorrente da URP (26,05%) . Considerando que ato em questão deu entrada no TCU em 29/9/2006, foram oportunizadas ao beneficiário, as garantias constitucionais inerentes ao contraditório e à ampla defesa, consoante oitiva juntada nas peças 3 e 4.
O beneficiário, mesmo após ter sido regularmente notificado (peça 9) não se manifestou nos autos. Diante de tal fato a Sefip, na instrução de peça 14, entendeu ser irregular a percepção da parcela decorrente da URP, propondo a supressão da URP dos proventos de pensão eis que “o TCU ao analisar situação análoga se pronunciou recentemente, por meio do Acórdão 1880/2018-TCU-Segunda Câmara, pela ilegalidade da inclusão da URP nos proventos de pensão de ex-servidores da FUB e a suspensão de seu pagamento, uma vez que a jurisprudência do STF vem se firmando nesse sentido, a exemplo da decisão proferida no âmbito do MS 25.678/STF”, que cassou a liminar que antes garantia o pagamento da URP aos representados pela Associação dos Aposentados da Fundação Universidade de Brasília (AposFUB) . 
O Ministério Público junto ao TCU, em sua manifestação regimental, concordou com a proposta de mérito formulada pela Sefip, no sentido de se considerar ilegal o ato. No entanto, o Parquet discorda da proposta da unidade técnica no sentido de que seria possível suprimir a parcela dos proventos do interessado. Isso porque, o Sr. Antônio do Carmo, regularmente filiado ao Sindicato dos Trabalhadores da Fundação Universidade de Brasília (SINTFUB) , é beneficiário do MS 28.819/DF, impetrado junto ao STF pelo referido sindicato. 
-II-
No mérito, registro minha concordância com a proposta formulada pela unidade técnica, aquiescida pela manifestação do MPTCU no sentido de se considerar ilegal o ato em epígrafe. Quanto a supressão da URP dos proventos da pensão emitida em favor de Antônio do Carmo, assiste razão ao MPTCU.
Consoante sustentam os pareceres precedentes, não há dúvidas de que esta Corte de Contas tem por indevido o pagamento da parcela denominada à URP (26,05%) , ainda que amparada por sentença judicial. Isto porque é entendimento pacífico neste Tribunal que os pagamentos dos percentuais relativos a planos econômicos, como no caso em análise, não se incorporam indefinidamente aos proventos em decorrência de sua natureza de antecipação salarial, sendo devidos somente até a reposição das perdas salariais havidas até então, o que ocorre na primeira data-base seguinte àquela que serviu de referência ao julgado. Observo que é nesse sentido, também, o entendimento majoritário do STF acerca do assunto, a exemplo do decidido no âmbito do MS 25.678 (STF) 
No entanto, para o caso concreto em questão, conforme bem alertou o MPTCU, a solução é diversa, em razão da liminar proferida nos autos do MS 28.819/DF, impetrado pelo SINTFUB no âmbito do Supremo Tribunal Federal, decisão que ampara a continuidade do pagamento da referida parcela para os representados pela entidade sindical.
Nesse contexto, observo que após o falecimento da instituidora, ocorrido em 24/10/2005, o Sr. Antônio do Carmo, em novembro de 2006, se vinculou ao SINTFUB. Portanto, antes da impetração do MS 28.819/DF, protocolizado no STF em 12/5/2010, o beneficiário encontrava-se na condição de filiado do sindicato. Consoante comprova o Parquet de Contas, desde então e até os dias atuais, o interessado se manteve regularmente vinculado ao sindicado (peças 16 e 17) .
Tendo em vistas essas constatações, observo que o art. 2º do estatuto do Sindicato dos Trabalhadores da Fundação Universidade de Brasília [footnoteRef:2] assim dispõe: [2:  http://www.sintfub.org.br/wp-content/uploads/2014/02/Estatuto-VIGENTE-Congresso-2017-2.pdf] 
“Art. 2º. O SINTFUB é entidade sindical que congrega as trabalhadoras e os trabalhadores em Instituições Públicas Federais de Ensino Superior no âmbito do Distrito Federal.
Parágrafo único: A categoria profissional representada pelo SINTFUB abrange os servidores técnico-administrativos ativos, aposentados, aposentadas e pensionistas, trabalhadores e trabalhadoras contratados individualmente, terceirizadas, terceirizados, de empresas públicas convenientes ou contratadas e de fundações de apoio, que prestam serviço junto à Fundação Universidade de Brasília – FUB, Hospital Universidade de Brasília – HUB e Centro de Seleção e de Promoção de Eventos – CESPE.” (destaque acrescido) 
Consoante se extrai do parágrafo único acima transcrito, mesmo os pensionistas estão aptos a manterem o vínculo sindical com a referida entidade, estando assim representados pela entidade. Assim, considerando que o beneficiário Antônio do Carmo se encontra devidamente vinculado à ao SINTFUB, a continuidade do pagamento da parcela decorrente da URP, nos respectivos proventos de pensão, está amparada pelo MS 28.819/DF até que o referido writ seja apreciado no mérito.
Cabe, portanto, apreciar o ato em epígrafe pela ilegalidade, negando-lhe registro, sem prejuízo de determinar à Fundação Universidade de Brasília que, no caso de desconstituição da decisão liminar proferida nos autos do MS 28.819/DF, a parcela decorrente da URP deverá ser suprimida.
Ante o exposto, VOTO para que seja adotada a minuta de acórdão que ora trago ao exame deste Colegiado.
TCU, Sala das Sessões Ministro Luciano Brandão Alves de Souza, em 6 de agosto de 2019.
Ministro VITAL DO RÊGO 
Relator